臺灣臺北地方法院民事判決　　　　　　　　　　　　　八十九年度重訴更字第七號
　　原　　　告　宇○○○○○○.
　　法定代理人　地○○
　　訴訟代理人　李永然律師
　　訴訟代理人　徐鈴茱律師
　　訴訟代理人　彭郁欣律師
　　被　　　告　辛○○
　　　　　　　　庚○○
　　　　　　　　壬○○
　　　　　　　　巳○○
　　　　　　　　甲○○○
　　右二人共同
　　訴訟代理人　辰○○
　　被　　　告　己○○○
　　　　　　　　卯○○
　　　　　　　　寅○○
　　右一人
　　訴訟代理人　戊○○
　　被　　　告　午○○
　　　　　　　　亥○○
　　　　　　　　戌○○
　　　　　　　　天○○
　　　　　　　　未○○
　　　　　　　　酉○○
　　　　　　　　申○○
　　右七人共同
　　訴訟代理人　黃蕙芬律師
　　被　　　告　乙○○○
　　　　　　　　子○○
　　　　　　　　丑○○
　　　　　　　　癸○○
　　右四人共同
　　訴訟代理人　丙○○
　　被　　　告　丁○○○
當事人間分割共有物事件，本院於九十三年十一月三十日言詞辯論終結，判決如下：
    主  文
被告己○○○、丁○○○應就坐落於台北縣貢寮鄉○○○段荖蘭小段一四四地號土地
，面積三六八，四三三平方公尺，被繼承人林同榮之應有部分四十八分之一辦理繼承
登記。
被告巳○○、甲○○○、乙○○○、卯○○、子○○、寅○○、丑○○、癸○○、午
○○、亥○○、戌○○、天○○、未○○、酉○○、申○○應就坐落於台北縣貢寮鄉
○○○段荖蘭小段一四四地號土地，面積三六八，四三三平方公尺，被繼承人陳德深
之應有部分一百四十四分之六十二辦理繼承登記。
坐落於台北縣貢寮鄉○○段荖蘭小段一四四地號土地，面積三六八，四三三平方公尺
之土地，應分割如附件附圖所示：Ａ部分面積一七九，０九九‧三七五平方公尺分歸
原告所有；Ｂ部分面積三一，七二六‧一七五平方公尺分歸被告午○○、亥○○、戌
○○、天○○、未○○、酉○○、申○○公同共有；Ｃ部分面積三一，七二六‧一七
五平方公尺分歸被告子○○、卯○○、癸○○、寅○○、丑○○公同共有；Ｄ部分面
積三一，七二六‧一七五平方公尺分歸被告乙○○○所有；Ｅ部分面積三一，七二六
‧一七五平方公尺分歸被告甲○○○所有；Ｆ部分面積三一，七二六‧一七五平方公
尺分歸被告巳○○所有；Ｇ部分面積七，六七五‧六八七五平方公尺分歸己○○○、
丁○○○公同共有；Ｈ部分面積二三，０二七‧０六二五平方公尺分歸辛○○、庚○○、壬○○分別共有，辛○○之應有部分為二分之一，庚○○之應有部分為四分之一
，壬○○之應有部分為四分之一。
訴訟費用由原告負擔二分之一、其餘由被告巳○○、甲○○○、乙○○○、卯○○、
子○○、寅○○、丑○○、癸○○、午○○、亥○○、戌○○、天○○、未○○、酉
○○、申○○連帶負擔。
事實及理由
壹、程序方面：
一、按「各共有人，得隨時請求分割共有物。但因物之使用目的不能分割或契約訂有
    不分割之期限者，不在此限。」、「共有物之分割，依共有人協議之方法行之。
    分割之方法，不能協議決定者，法院得因任何共有人之聲請，命為左列之分配：
    一以原物分配於各共有人。二變賣共有物，以價金分配於各共有人。」，民法第
    八百二十三條第一項及同法第八百二十四條第一、二項訂有明文。查原告主張本
    件兩造共有坐落於台北縣貢寮鄉○○○段荖蘭小段一四四地號、面積三六八，四
    三三平方公尺之土地，且因兩造間已多次協調，就共有物之分割仍無法達成協議
    乙節，業據其提出協調會紀錄在卷足稽，則其前揭法律規定訴請本院分割系爭土
    地，自為適法，合先敘明。
二、本件被告辛○○、庚○○、壬○○、己○○○、卯○○、丁○○○未於最後言詞
    辯論期日到場，核無民事訴訟法第三百八十六條各款所列情形，爰依原告之聲請
    ，由其一造辯論而為判決。
貳、實體方面：
一、本件原告主張：本件兩造共有坐落於台北縣貢寮鄉○○○段荖蘭小段一四四地號
    、面積三十六萬八千四百三十三平方公尺之土地（下稱系爭土地），而其等應有
    部分如下：宇○○○○○○為一四四分之七○、訴外人林同榮（已歿）為一四四
    分之三、訴外人陳德深（已歿）為一四四分之六二、被告辛○○為九六○分之三
    ○、被告庚○○為九六○分之十五、被告壬○○為九六○分之十五。又被告巳○○、甲○○○、乙○○○、卯○○、子○○、寅○○、丑○○、癸○○、午○○
    、亥○○、戌○○、天○○、未○○、酉○○、申○○等人分為陳德深之繼承人
    及再轉繼承人、而被告丁○○○、己○○○則為林同榮之繼承人。被告巳○○、
    甲○○○、乙○○○、卯○○、子○○、寅○○、丑○○、癸○○、午○○、亥
    ○○、戌○○、天○○、未○○、酉○○、申○○等被繼承人陳德深死亡後，其
    遺產稅業已繳清，惟尚未辦理繼承登記。被告丁○○○及己○○○為林同榮之繼
    承人，亦未辦理繼承登記，且迄未分割其等繼承林同榮之遺產。為此，原告訴請
    (一)巳○○之繼承人、再轉繼承人，就系爭土地陳德深之應有部分，先辦理公同共
    有繼承登記。
    (二)被告卯○○、子○○、寅○○、丑○○、癸○○因對其繼承人陳錦格之遺產稅
    未繳清；被告午○○、亥○○、戌○○、天○○、未○○、酉○○、申○○對其
    繼承人廖陳錦香之遺產稅，亦未繳清，是其等依法均不得分割、處分其等繼承之
    遺產，而應繼續維持公同共有狀態，爰請求分割如附件附圖Ｂ部分至Ｆ部分所示
    面積土地。(三)被告丁○○○、己○○○亦未辦理繼承登記，亦併訴請其等先行辦
    理繼承登記。又因被告己○○○、丁○○○未分割其等繼承之遺產，因此其二人
    仍應就系爭土地分割後分配之土地維持公同共有狀態，爰訴請分割如附件二十九
    附圖Ｇ部分所示面積土地。(四)被告辛○○、庚○○及壬○○等人陳明於系爭土地
    即附件附圖Ｆ部分所示面積土地上建有房屋並耕作作物，並請求繼續維持共有關
    係，爰訴請分割如附件附圖所示，將Ｆ部分所示土地分歸被告辛○○、庚○○及
    壬○○分別共有，被告辛○○應有部分為二分之一、被告庚○○及壬○○之應有
    部分各為四分之一。(五)原告請求分割取得靠近後山土地，惟為避免原告之土地因
    未臨路形成袋地，特請求於系爭土地界臨濱海公路處酌留可容道路開闢之土地分
    歸原告所有，詳如附件附圖Ａ部分所示，其於與被告辛○○、庚○○、壬○○等
    人分得之H部分之邊界詳如附件附圖第二頁測量成果圖所示，以利原告土地之使
    用。
    並提出分割建議圖。求為判決：
    (一)被告己○○○、丁○○○應就坐落於台北縣貢寮鄉○○○段荖蘭小段一四四地
      號土地，面積三六八，四三三平方公尺，被繼承人林同榮之應有部分四十八分
      之一辦理繼承登記。
    (二)被告巳○○、甲○○○、乙○○○、卯○○、子○○、寅○○、丑○○、癸○○、午○○、亥○○、戌○○、天○○、未○○、酉○○、申○○應就坐落於
      台北縣貢寮鄉○○○段荖蘭小段一四四地號土地，面積三六八，四三三平方公
      尺，被繼承人陳德深之應有部分一百四十四分之六十二辦理繼承登記。
    (三)坐落於台北縣貢寮鄉○○段荖蘭小段一四四地號土地，面積三六八，四三三平
      方公尺之土地，應分割如附件附圖所示：Ａ部分面積一七九，０九九‧三七五
      平方公尺分歸原告所有；Ｂ部分面積三一，七二六‧一七五平方公尺分歸被告
      午○○、亥○○、戌○○、天○○、未○○、酉○○、申○○公同共有；Ｃ部
      分面積三一，七二六‧一七五平方公尺分歸被告子○○、卯○○、癸○○、寅
      ○○、丑○○公同共有；Ｄ部分面積三一，七二六‧一七五平方公尺分歸被告
      乙○○○所有；Ｅ部分面積三一，七二六‧一七五平方公尺分歸被告甲○○○
      所有；Ｆ部分面積三一，七二六‧一七五平方公尺分歸被告巳○○所有；Ｇ部
      分面積七，六七五‧六八七五平方公尺分歸己○○○、丁○○○公同共有；Ｈ
      部分面積二三，０二七‧０六二五平方公尺分歸辛○○、庚○○、壬○○分別
      共有，辛○○之應有部分為二分之一，庚○○之應有部分為四分之一，壬○○
      之應有部分為四分之一。
二、被告方面：
    (一)被告午○○、亥○○、戌○○、天○○、未○○、酉○○、申○○：其等無力
      負擔產稅，是無法辦理繼承登記，惟同意原告分割方案。
    (二)被告辛○○、庚○○、壬○○則謂：同意原告提出分割方法，惟希望其三
      人分割之區塊不要分開。
    (三)被告巳○○、甲○○○則稱：同意原告分割方案。
    (四)被告乙○○○、子○○、丑○○、癸○○：同意原告提出分割方法。
    (五)被告卯○○：同意原告分割方案。
三、經查，原告主張兩造共有系爭土地，而其應有部分為宇○○○○○○為一四四分
    之七○、林同榮為一四四分之三、陳德深為一四四分之六二、被告辛○○為九六
    ○分之三○、被告庚○○為九六○分之十五、被告壬○○為九六○分之十五。又
    被告巳○○、甲○○○、乙○○○、卯○○、子○○、寅○○、丑○○、癸○○
    、午○○、亥○○、戌○○、天○○、未○○、酉○○、申○○等人分為陳德深
    之繼承人及再轉繼承人、而被告丁○○○、己○○○則為林同榮之繼承人。被告
    巳○○、甲○○○、乙○○○、卯○○、子○○、寅○○、丑○○、癸○○、午
    ○○、亥○○、戌○○、天○○、未○○、酉○○、申○○等被繼承人陳德深死
    亡後，其遺產稅業已繳清，惟尚未辦理繼承登記。被告丁○○○及己○○○為林
    同榮之繼承人，亦未辦理繼承登記，且迄未分割其等繼承林同榮之遺產等情，有
    其提出之土地登記謄本、戶口名簿、繼承系統表、遺產稅繳清證明書在卷可參，
    復為到庭之被告午○○、亥○○、戌○○、天○○、未○○、酉○○、申○○、
    辛○○、庚○○、壬○○、巳○○、甲○○○、乙○○○、子○○、丑○○、癸○○、卯○○所不爭執，原告前開主張應堪信為真實。
四、按分割共有物以消滅共有關係為目的，法院裁判分割共有土地時，除該土地內，
    有部分土地因使用目的不能分割（如為道路）或部分共有人仍願維持共有關係，
    或部分當事人因繼承關係須就分得之土地保持公同共有者外，應將土地分配於各
    共有人單獨所有（最高法院七十九年度台上字第一九０二號、七十六年度台上字
    第二五四九號等判決意旨參照）、次按「因繼承、強制執行、公用徵收或法院之
    判決，於登記前已取得不動產物權者，非經登記，不得處分其物權。」民法第七
    百五十九條有明文規定；且遺產及贈與稅法第八條第一項前段亦規定：「遺產稅
    未繳清前，不得分割遺產、交付遺贈或辦理移轉登記。」、且「有關繼承人之一
    死亡，其再轉繼承人不願申報該繼承之遺產稅，致其他繼承人無法辦理被繼承人
    所遺不動產繼承登記疑義乙案，請依說明二、三之處理原則辦理。…說明：…二
    再轉繼承人不願申報或繳納遺產稅者，得准由其他繼承人（申請人）檢附被繼承
    人之遺產稅繳證明書或免稅證明書或同意移轉證明書辦理與再轉繼承人公同共有
    之繼承登記，惟登記機關應於未會同申請登記之再轉繼承人公同共有之繼承登記
    薄所有權部其他登記事項欄註記『未繳清遺產稅，不得繕發所有權狀』…」亦有
    內政部八十八年十二月二日台（八八）內地字第八八一四三四三號函在卷可參，
    是共有物分割事件，倘共有人中有因繼承關係而須維持公同共有部分或因使用目
    的不能分割或部分共有人仍願維持共有關係時，仍得就該部分維持共有關係，其
    餘部分土地應分配於各共有人單獨所有。查本件被告巳○○、甲○○○、乙○○○、卯○○、子○○、寅○○、丑○○、癸○○、午○○、亥○○、戌○○、天
    ○○、未○○、酉○○、申○○等人分別為系爭土地之共有人陳德深之繼承人及
    再轉繼承人，其等遺產稅雖已繳清，惟尚未辦理繼承登記，已如前述，則原告訴
    請請巳○○等繼承人與再轉繼承人等就陳德深針對系爭土地之應有部分辦理公同
    共有繼承登記，即為有據；又被告卯○○、子○○、寅○○、丑○○、癸○○對
    於其繼承人陳錦格之遺產稅，尚未繳清，依法不得分割、處分其等遺產；被告午
    ○○、亥○○、戌○○、天○○、未○○、酉○○、申○○對其繼承人廖陳錦香
    之遺產稅，亦未繳清，依法亦不得分割、處分其等遺產，從而，揆諸前開說明，
    其等自仍應維持公同共有狀態，始為適法。
五、被告丁○○○及己○○○均為林同榮之繼承人，其等亦未辦理繼承登記，是原告
    訴請求其等辦理繼承登記後，與原告分割系爭土地，亦為有理理，應予准許。又
    因被告己○○○、丁○○○尚未分割其等繼承林同榮之遺產，因此其二人亦應就
    系爭土地分割後分配之土地維持公同共有狀態。
六、末查，本院審酌原告提出之如附件附圖所示之分割方案，已為到庭之被告午○○
    、亥○○、戌○○、天○○、未○○、酉○○、申○○、辛○○、庚○○、壬○○、巳○○、甲○○○、乙○○○、子○○、丑○○、癸○○、卯○○所同意，
    且亦符合系爭土地之經濟效益及公平原則，爰判決如主文第三項所示。
七、結論：原告之訴為有理由，依民事訴訟法第三百八十五條第一項前段、第七十九
    條，判決如主文。
中　　　華　　　民　　　國　　九十三　　年　　 十二 　　月　　 十三 　　日
                              民事第五庭法      官  賴劍毅
右為正本係照原本作成
如對本判決上訴，須於判決送達後廿日內向本院提出上訴狀
中　　　華　　　民　　　國　　九十三　　年　　 十二 　　月　　 十五 　　日
                                        法院書記官  吳芳玉
